【裁判字號】    99,訴,298
【裁判日期】    990820
【裁判案由】    偽造文書
【裁判全文】
臺灣桃園地方法院刑事判決               99年度訴字第298號
公  訴  人  臺灣桃園地方法院檢察署檢察官
被      告  丁○○
            己○○
上列被告因偽造文書案件，經檢察官提起公訴（98年度偵字第18
553號），本院判決如下：
    主  文
丁○○、己○○共同行使偽造私文書，足以生損害於他人，各處
有期徒刑柒月，如附表所示讓渡書上之「戊○○」簽名及印文各
乙枚，均沒收。
    事  實
一、丁○○與己○○為夫妻關係，丁○○於民國78年8 月5 日及
    81年6 月12日，先後將其所有坐落在桃園縣桃園市○○○段
    45號（地目為「田」）土地（下稱系爭土地，嗣系爭土地現
    已分割為45號、45之1 號、45之2 號）應有部分1/20，分別
    以新臺幣（下同）72萬元及360 萬元，出售予乙○○○及丙○○，惟囿於當時之土地法令限制，乙○○○及丙○○均不
    具自耕農身分，無法登記為該土地所有權人，其等遂約定由
    具有自耕農身分之戊○○先登記為土地所有權人，嗣土地法
    令變更後，始將系爭土地應有部分各1/20之所有權人變更登
    記為乙○○○及丙○○。詎丁○○未經乙○○○及丙○○之
    同意，擅自於84年9 月17日，將系爭土地之應有部分1/10
    ，以370 萬元價格出售予戊○○（戊○○以其胞妹楊麗雲之
    名義買受），並辦理所有權移轉登記完畢。迄89年間，土地
    法修正放寬農地所有權登記之限制，乙○○○及丙○○遂於
    97年6 月間，要求丁○○分別移轉土地所有權登記至乙○○○之子甲○○，及丙○○之子林豐名下。丁○○為免上情敗
    露，且己○○亦明知上開土地業經出賣並已移轉所有權登記
    予戊○○，已無從依約辦理所有權移轉登記予甲○○及林豐
    ，其等竟基於偽造私文書之犯意聯絡，先於97年6 月間某日
    委託不知情之刻印業者，偽刻「戊○○」之印章，並由己○○於97年6 月中旬某日，在其等住處書寫內容為「茲有丁○○持有之桃園市○○○段143 之土地49.75 坪讓渡於下列兩
    位：一、甲○○台北市○○○路○ 段269 巷70號5F。二、林
    豐台北市○○路○ 段183 號3F。恐口無憑特立此書為證。讓
    渡人：丁○○。被讓渡人：甲○○、林豐。見證人：戊○○
    」之讓渡書乙紙，丁○○未經戊○○同意，擅自在該讓渡書
    見證人欄上簽署「戊○○」姓名及持前述自行偽刻之「戊○○」印章蓋用於讓渡書「見證人戊○○」欄位之末，而偽造
    戊○○之簽名及印文各乙枚，用以表示丁○○欲將讓渡書所
    載土地讓渡予甲○○及林豐，且由戊○○在場見聞其事之情
    ，而偽造係由戊○○見證之私文書，嗣丁○○、己○○於97
    年7 月間某日，將前開讓渡書持往乙○○○台北市○○○路
    之住處，交予乙○○○及丙○○以行使之，足生損害於戊○○本人。
二、案經乙○○○及丙○○訴由臺灣桃園地方法院檢察署檢察官
    偵查後起訴。
    理  由
一、證據能力之說明
  (一)按被告之自白，非出於強暴、脅迫、利誘、詐欺、疲勞訊問
    、違法羈押或其他不正之方法，且與事實相符者，得為證據
    ；被告陳述其自白係出於不正之方法者，應先於其他事證而
    為調查，該自白如係經檢察官提出者，法院應命檢察官就自
    白之出於自由意志，指出證明之方法，刑事訴訟法第156 條
    第1 項、第3 項定有明文。準此，被告對檢察官所提被告於
    警詢時及偵查中自白之證據能力俱無意見，本院亦查無明顯
    事證足證檢、警機關於製作該等筆錄，有對被告施以不正方
    法之情事，是被告於審判外之陳述，均係出於任意性之陳述
    ，且與事實相符，均認具證據能力。
  (二)次按被告以外之人於審判外之言詞或書面陳述，除法律有規
    定者外，不得作為證據。被告以外之人於審判外之陳述，雖
    不符前4 條（指刑事訴訟法第159 條之1 至第159 條之4）
    之規定，而經當事人於審判程序同意作為證據，法院審酌該
    言詞陳述或書面陳述作成時之情況，認為適當者，亦得為證
    據。刑事訴訟法第159 條第1 項、第159 條之5 第1 項，分
    別定有明文。查被告丁○○、己○○於審判程序中，對於被
    告以外之人證人即告訴人丙○○、證人戊○○於審判外之書
    面陳述筆錄；被告丁○○對於共同被告己○○於審判外之書
    面陳述筆錄、被告己○○對於共同被告丁○○於審判外之書
    面陳述筆錄；及其他文書證據，均不爭執證據能力，檢察官
    對此等證據之證據能力亦不爭執，其等警詢、偵查筆錄係證
    明犯罪事實存否所必要之證據，而足見審判外筆錄及文書具
    相當之可信性，依前述「同意性」之傳聞法則例外規定，被
    告以外之人於審判外之陳述均具證據能力。又98年3 月12日
    刑事告訴狀所附土地共業明細表、系爭土地登記第二類謄本
    、異動索引及地籍圖謄本、切結書、和解書、讓渡書、84年
    9 月17日土地買賣契約書、被告丁○○98年6 月5 日當庭書
    寫「戊○○」10次之筆跡、被告己○○98年6 月5 日當庭書
    寫「戊○○」10次之筆跡、81年6 月12日台北市第一信用合
    作社匯款回條、桃園縣桃園地政事務所98年6 月11日桃地資
    字第0980004520號函暨檢送桃園市○○○段45地號等土地登
    記謄本等件（參98年度他字第1161號卷第1 頁至第20頁、第
    28頁至第31頁、第70頁至第72頁、第74頁至第95頁），均與
    本案事實具有自然關聯性，復屬書證性質，且查無事證足認
    有違背法定程序或經偽造、變造所取得之情事，而被告對此
    部分之證據能力亦不爭執，是堪認有證據能力，附此敘明。
二、犯罪事實之認定
  (一)訊據被告丁○○對於上開事實坦承不諱；另訊據被告己○○
    固不否認其妻即被告丁○○將系爭土地應有部分1/20各出賣
    予告訴人乙○○○、證人即告訴人丙○○，且將上開土地登
    記為具有自耕農身分之證人戊○○所有，並依被告丁○○所
    託撰寫讓渡書之事實，惟矢口否認有何偽造文書犯行，辯稱
    ：其家中經濟及其工作薪資所得皆由被告丁○○管理，被告
    丁○○所為其從未過問，因被告丁○○於70年間出賣系爭土
    地時，並未繕寫書面契約，遂於事後由其代寫讓渡書將系爭
    土地過戶，然就系爭土地另由被告丁○○轉賣予證人戊○○
    乙事，其完全不知情，係於撰寫上述讓渡書後，始由被告丁○○轉告而知悉上情云云。
  (二)經查，被告丁○○於78年8 月5 日及81年6 月12日，先後將
    其所有桃園縣桃園市○○○段45號土地應有部分1/10，其中
    各1/20，分別以72萬元及360 萬元，出售予告訴人乙○○○
    及證人丙○○，並約定由具有自耕農身分之證人戊○○先登
    記為所有權人，迄今系爭土地之所有權人仍登記為證人戊○○所有之事實，為被告丁○○、己○○是認在卷，並經證人
    丙○○、甲○○及戊○○證述明確（均詳後述），且有土地
    共業明細表、桃園縣桃園地政事務所網路申領《異動索引》
    、土地登記第二類謄本、地籍圖謄本、切結書、和解書、台
    北市第一信用合作社81年6 月12日匯款回條、桃園縣桃園地
    政事務所98年6 月11日桃地資字第0980004520號函暨檢送之
    桃園縣桃園市○○○段45號、45之1 、45之2 號土地登記謄
    本等件在卷足憑（參98年度他字第1161號卷第6 頁至第19頁
    、第72頁、第74頁至第95頁），此部分事實堪以認定。
  (三)再查，證人丙○○於本院審理中具結證稱：伊經由表嫂乙○○○居間介紹向被告丁○○購買坐落於桃園縣桃園市○○○
    段45號土地應有部分1/20，在伊買受上開土地前，告訴人乙○○○已於78年間向被告丁○○購買系爭土地之1/20，當時
    言明登記於戊○○或被告丁○○母親名下，事後其知悉係以
    戊○○名義登記。約於2 、3 年前，因已開放毋庸自耕農身
    分即可登記為農地所有權人，伊即與證人甲○○及告訴人乙○○○3 人前往被告己○○、丁○○家中，商談儘快將系爭
    土地變更登記所有權人為彼等。當日被告夫妻同在家中，席
    間其等有談及農地已開放登記，希望儘速辦理過戶，被告2
    人均有允諾，並要求彼等儘快提供身分證及印章以利辦理過
    戶事宜。讓渡書與和解書係不同時間書寫，讓渡書是更早之
    前所寫，且係被告夫妻一同攜至台北市○○○路乙○○○家
    中，伊到場看見該讓渡書時，其上所有文字，包括「戊○○
    」簽名與用印均已完成，伊有詢問是何人所寫，被告己○○
    自稱為其親自書寫，且由被告己○○交付予伊，被告夫妻並
    有表示已與戊○○談妥土地過戶事宜，而該讓渡書上所載地
    號、坪數均有誤，伊與乙○○○都有當場質問被告夫妻，而
    被告夫妻沈默不語，無從回應，且在場亦均未就讓渡書內容
    書寫錯誤一情討論等語明確（參本院卷第59頁至第63頁），
    核與其在偵查中所證述：81年6 月12日伊以360 萬元之價格
    購買系爭土地1/20，因買賣當時僅有口頭約定，俟97年6 月
    12日伊要求被告丁○○寫切結書以書面證明之。97年6 月中
    旬即在97年6 月12日寫切結書約一週後，於告訴人乙○○○
    住處，被告己○○持已書寫完成之讓渡書給伊，被告己○○
    並告知該份讓渡書為其自寫，當時戊○○並未在場，交付讓
    渡書的目的係因彼等要求被告應將系爭土地各1/20分別過戶
    到甲○○、林豐名下等情合致（參上述他字卷第66頁至第67
    頁），又查證人甲○○固於本院審理中證稱：被告丁○○、
    己○○與證人丙○○、其母乙○○○在其家中餐桌上所寫一
    格一格類似稿紙尚未定稿之文件，寫了又改，改了又寫，內
    容約略涉及系爭土地買賣過程，誤寫處有蓋章，其表哥即被
    告己○○說不能亂寫，因所寫之文件要負法律責任，被告己○○說要再補謄寫乙份，因其上班，最後有無拿來並不知情
    。其曾與母親乙○○○及丙○○前往被告丁○○、己○○家
    談論本件系爭土地應有部分過戶事宜，被告2 人均有提及土
    地過戶乙事，但伊不清楚細節，當日並由其表嫂即被告丁○○帶同彼等至現場看土地，被告己○○並未一同前往等語（
    參本院卷第63頁至第65頁）。據證人丙○○、甲○○前開所
    證，被告等人於證人乙○○○住處所撰寫之文件類似稿紙且
    有修改，復係攸關買賣過程，誤寫處並有蓋章乙節，復參酌
    前開讓渡書形式上之記載，堪認於證人乙○○○住處所繕寫
    之文件應係有關系爭土地買賣之和解書，而非本件讓渡書，
    是以證人丙○○前開所證屬實，而堪採信。另查系爭土地應
    有部分之1/10，於84年9 月17日已由被告丁○○出賣，並由
    證人戊○○以其胞妹楊麗雲名義買受，且其從未書寫讓渡書
    ，亦未在讓渡書上見證人欄簽名及用印等情，業據證人戊○○於偵查中證述明確，復有土地買賣契約書在卷可稽（參上
    述他字卷第26頁至第27頁、第28頁至第31頁），堪認證人戊○○證述為真。互參上開證人所證，足認被告丁○○分別於
    78 年8月5 日及81年6 月12日，將系爭土地應有部分各1/20
    ，分別出售予告訴人乙○○○及證人丙○○，雙方約定由證
    人戊○○先登記為土地所有權人，嗣土地法令變更放寬農地
    所有權人登記之限制後，始將上開土地所有權人變更登記為
    乙○○○及丙○○，嗣未為移轉登記前之84年9 月17日，被
    告丁○○即已將系爭土地應有部分1/10全部出賣並移轉所有
    權登記予證人戊○○。嗣土地法修正放寬上開限制後，告訴
    人乙○○○及證人丙○○於97年6 月間，要求被告丁○○依
    約移轉土地所有權登記予甲○○及林豐名下，被告丁○○、
    己○○為免事跡敗露，依序於97年6 月12日、其後約1 週、
    97 年7月5 日撰寫切結書、讓渡書及和解書等文件，以虛應
    告訴人乙○○○及證人丙○○前述要求，又上開讓渡書見證
    人欄之「戊○○」簽名及用印均未經證人戊○○同意之事實
    。
  (四)被告己○○雖以前開情詞置辯，惟查告訴人乙○○○及證人
    丙○○於土地法令放寬農地所有權登記之限制後，彼等即行
    前往被告夫妻住處要求依約履行，商談系爭土地所有權人變
    更登記事宜時，被告夫妻均在場並表示允諾，並提醒彼等儘
    速提供身分證件及印章俾利辦理上開登記，事後被告夫妻並
    一同攜帶被告己○○所書寫完成之讓渡書至告訴人乙○○○
    家中，因該讓渡書上所載地號、坪數均有誤，告訴人乙○○○及證人丙○○均有當場質問被告夫妻，而被告夫妻未就讓
    渡書內容書寫錯誤一情加以討論且沈默不語等情，業經證人
    丙○○證述在卷，已如前述，苟被告己○○所辯知悉系爭土
    地應有部分之1/10出賣予告訴人乙○○○及證人丙○○，然
    不知被告丁○○復將之轉賣予證人戊○○乙節為真，何以經
    告訴人乙○○○及證人丙○○質疑該讓渡書上所載地號及坪
    數均有錯誤時，竟無言以對，而未向被告丁○○詳加確認，
    當場更正？況且就讓渡書見證人欄簽名及用印究為何人所為
    乙節，被告丁○○於歷次偵查中分別供稱：不知何人簽名用
    印，要問被告己○○方知等情（參前述他字卷第54頁）；復
    稱伊先生寫完內容後，伊再寫「戊○○」簽名並用印，被告
    己○○有在旁，不過己○○可能忘記，伊購買系爭土地及讓
    渡給丙○○時，被告己○○均知情等語（參98年度偵字第18
    553 號卷第6 頁）；嗣於本院99年3 月22日準備程序時供述
    ：後來證人丙○○等人要求將土地登記到彼等之子名下時，
    證人丙○○要伊寫讓渡書，伊寫不出來，證人丙○○要伊先
    生寫讓渡書後，伊回家告知伊先生，伊先生始知情等語；嗣
    於本院審理中稱：在告訴人乙○○○家中寫的是和解書，每
    次去叫伊寫什麼就寫什麼，伊不懂那麼多等情（參本院審訴
    卷第25頁、本院卷第63頁反面）；佐以被告己○○自承律師
    至乙○○○家中寫和解書時，其在場目睹已將土地擴大成10
    倍，其一見即知文字不對一情（參本院卷第65頁），互參上
    情，既被告己○○於前述和解書製作過程中知所警覺而認為
    和解書中所載買賣標的範圍擴大成10倍，且又唯恐被告丁○○任意書寫文件將負法律責任而曾在場出言制止，足見被告
    己○○對於被告丁○○日常事務之處理並非不加理睬而漠視
    之情狀，則何以被告丁○○要求被告己○○撰寫讓渡書時，
    被告己○○竟不予聞問讓渡書所載內容之前因後果，是以堪
    認被告丁○○於偵查中所稱：讓渡書係被告己○○書寫內容
    後，始由其簽寫「戊○○」姓名並用印，被告己○○並且在
    旁等情屬實。綜上，本件系爭土地應有部分之交易，涉及價
    值非微之不動產，而依被告己○○於事件處理過程中之警覺
    性與認知程度，應無放縱被告丁○○任意為之，而不予防免
    疏失可能蒙受之損失，謹慎以對之理，是以被告己○○於撰
    寫前述讓渡書時，其主觀上應已知悉系爭土地之1/10均已移
    轉予證人戊○○，而無從依約履行移轉予丙○○、丙○○指
    定之甲○○及林豐，而未經證人戊○○同意，即推由被告丁○○於讓渡書上簽寫「戊○○」姓名及用印，擅自偽造戊○○見證讓渡書所載土地將移轉予甲○○及林豐一情之私文書
    ，竟仍交付予告訴人乙○○○及證人丁○○而行使之，其主
    觀上行使偽造私文書之不法犯意應可認定。
  (五)綜上所述，本件事證明確，被告丁○○、己○○之犯行，均
    堪以認定，應依法論科。
三、論罪科刑之法律適用
  (一)核被告丁○○、己○○所為，均係犯刑法第216 條、第210
    條行使偽造私文書罪。按刑法上偽造文書罪之偽造概念，法
    例上向有形式主義與實質主義之別，前者注重製作名義之冒
    用，以行為人必須是無製作權人而假借或捏造他人名義，而
    製作私文書，方屬本罪的偽造行為，故行為人若係有製作權
    ，而以自己名義而製作，並無本罪之偽造可言；又按在文書
    上表明見證人者，係指在場親見親聞，表明文書之記載確與
    事實相符之意，足以表彰一定之意思表示（最高法院97年度
    台上字第5996號判決意旨參照）。查本件讓渡書所載事項，
    係表彰讓渡人丁○○欲將讓渡書所載土地讓渡予被讓渡人甲○○、林豐用以證明其等間土地移轉登記之意思表示，殊不
    論被告丁○○、己○○於民事法律關係上是否陷於給付不能
    ，而無從依雙方約定辦理系爭土地所有權移轉登記，然其等
    均屬有權製作該讓渡書，此部分固非偽造私文書，惟該讓渡
    書末欄所載「見證人：戊○○」，該「戊○○」簽名之末並
    有「戊○○」印文，本各應成立刑法第217 條第1 項之偽造
    署押、印文罪，惟其在上揭讓渡書上偽造見證人「戊○○」
    之署名及用印，係指該讓渡書上表明之見證人在場親見親聞
    ，表明文書之記載確與事實相符之意，而足以表彰一定之意
    思表示，而被告丁○○、己○○復持之向乙○○○、丙○○
    行使之，被告等人顯係對於該文書之內容有所主張，該等文
    書應屬於私文書。被告等人偽造上揭讓渡書之私文書後復行
    使之，其偽造簽名、印文之行為為偽造私文書之部分行為，
    而偽造私文書之低度行為，亦為行使之高度行為所吸收，均
    不另論罪。被告丁○○、己○○就上揭犯行，具有犯意聯絡
    及行為分擔，為共同正犯。又其等委託不知情之某刻印店人
    員偽刻「戊○○」印章，係屬間接正犯。爰審酌被告2 人利
    用偽造私文書之手段，以達其等移轉系爭土地所有權之義務
    ，不單破壞其與告訴人等之互信基礎，行為至為可議，且其
    等偽造私文書所為足生損害於戊○○本人，及犯後與告訴人
    並未達成和解，迄審理時仍均未賠償告訴人所受損害，及被
    告丁○○坦承犯行，被告己○○否認犯行之犯後態度等一切
    情狀，分別量處如主文所示之刑，以示儆懲。
  (二)末查，前述讓渡書上「戊○○」之簽名及印文各乙枚均係偽
    造，不問屬於犯人與否，均應依刑法第219 條之規定，宣告
    沒收之；至上開讓渡書雖亦係被告2 人所共同偽造，然業已
    交付予告訴人而行使之，非屬被告所有，復非義務沒收之物
    ，爰不另為沒收之諭知，附此敘明。
據上論斷，應依刑事訴訟法第299 條第1 項前段，刑法第28條、
第216 條、第210 條、第219 條，刑法施行法第1 條之1 第1項
、第2 項前段，判決如主文。
本案經檢察官梁光宗到庭執行職務。
中    華    民    國    99    年    8     月    20    日
              刑事第六庭  審判長法  官  錢建榮
                                法  官  黃翊哲
                                法  官  呂美玲
附表：
┌───┬───────┬────────┬────────┬─────┐
│編號  │偽造之文書    │  偽造之印文    │偽造之簽名      │文件所在卷│
│      │              │                │                │證頁數    │
├───┼───────┼────────┼────────┼─────┤
│１    │讓渡書        │讓渡書末行見證人│讓渡書末欄見證人│98年他字第│
│      │              │：「戊○○」之印│：「戊○○」簽名│1161號卷第│
│      │              │文乙枚。        │之末所蓋用之「楊│20頁。    │
│      │              │                │萬德」印文乙枚。│          │
└───┴───────┴────────┴────────┴─────┘
以上正本證明與原本無異。
如不服本判決應於收受判決後10日內向本院提出上訴書狀，並應
敘述具體理由。其未敘述上訴理由者，應於上訴期間屆滿後20日
內向本院補提理由書( 均須按他造當事人之人數附繕本) 「切勿
逕送上級法院」。
                                書記官  李玉華
中    華    民    國    99    年    8     月    23    日
附錄本案論罪科刑法條：
中華民國刑法第216條
（行使偽造變造或登載不實之文書罪）
行使第 210 條至第 215 條之文書者，依偽造、變造文書或登載
不實事項或使登載不實事項之規定處斷。
中華民國刑法第210條
（偽造變造私文書罪）
偽造、變造私文書，足以生損害於公眾或他人者，處5 年以下有
期徒刑。
中華民國刑法第219條
（沒收之特例）
偽造之印章、印文或署押，不問屬於犯人與否，沒收之。

司法院資訊處製作；財團法人民間司法改革基金會備份。
